臺北高等行政法院判決
　　　　　　　　　　　　　　　　　　　92年度訴字第5557號
　　　　　　　　　　　　　　　.
原　　　告　林國隆即合興窯業工廠
訴訟代理人　丁○○
被　　　告　經濟部智慧財產局
代　表　人　蔡練生（局長）
訴訟代理人　丙○○
參　加　人　添興窯陶藝事業股份有限公司
代　表　人　甲○○
訴訟代理人　乙○○
上列當事人間因商標評定事件，原告不服經濟部中華民國92年10
月20日經訴字第09206222340號訴願決定，提起行政訴訟，經本
院裁定命參加人獨立參加訴訟，本院判決如下：
　　主  文
原告之訴駁回。
訴訟費用由原告負擔。
　　事  實
一、事實概要：
    原告於民國84年12月13日以「蛇窯及圖」商標（下稱系爭商
    標）指定使用於當時商標法施行細則第49條所定商品及服務
    分類表第21類之陶瓷瓦製容器、缸、甕、罈、罐、瓶、陶瓷
    製花瓶及陶瓷製花盒商品，向被告前身即中央標準局（88年
    1月26日改制為經濟部智慧財產局）申請註冊，經被告編為
    第772518號審查，並准予註冊，嗣參加人以該註冊商標有違
    註冊時商標法第37條第1項第6款及第10款之規定，對之申請
    評定，經被告審查為系爭商標之註冊應作為無效之處分。原
    告不服，向經濟部提起訴願，被告更正當初之審定公告，並
    自請撤銷前揭所為之處分。原告乃二次具函請求撤銷該更正
    公告，被告以89年11月13日（89）智商0346字第890095259
    號函否准所請，原告不服，提起訴願，亦遭決定駁回，向本
    院提起行政訴訟，本院以90年訴字第6434號判決撤銷前揭訴
    願決定及89年11月13日（89）智商0346字第890095259號函
    所為之處分。被告依照前揭判決意旨，於92年1月16日以智
    商0346字第9280014230號函撤銷被告89年10月16日第27卷第
    20期商標公報中有關「註冊第772518號『蛇窯及圖』商標圖
    樣內之『蛇窯』不在專用之內」之更正公告，並依法公告於
    91年2月1日第30卷第3期商標公報；另於92年3月12日以（92
    ）智商0830字第9280099040號發文之中台評字第920058號評
    定書為系爭商標之註冊應作為無效之處分。原告仍不服，提
    起訴願，經遭決定駁回，遂向本院提起行政訴訟。
二、兩造聲明：
　(一)原告聲明：
    1.訴願決定及原處分均撤銷。
    2.訴訟費用由被告負擔。
　(二)被告聲明：
    1.駁回原告之訴。
    2.訴訟費用由原告負擔。
  (三)參加人聲明：
    1.駁回原告之訴。
    2.訴訟費用由原告負擔。
三、兩造之爭點：系爭商標指定使用於當時商標法施行細則第49
    條所定商品及服務分類表第21類之商品，有否商標圖樣上之
    文字、圖形、記號或其聯合式，係表示申請註冊商標所使用
    商品之說明或表示商品本身習慣上所通用之名稱、形狀、品
    質、功用，而構成註冊時商標法第37條第1項第10款之違反
    ？
　(一)原告主張之理由：
    1.「凡商標圖樣之文字、圖形、記號或其聯合式，係表示申
      請註冊商標所使用商品之說明，或表示商品本身習慣上所
      通用之名稱、形狀、品質、功用者」不得申請註冊，固為
      前揭商標法第37條第1項第10款所明定，惟該款不得註冊
      之原因以「或」字明分前後兩段。查參加人於評定時主張
      ，原告將一般人習慣上所稱呼之蛇窯，據以申請註冊專用
      ，顯然有違前揭商標法第37條第1項第10款情事，可見評
      定申請書全文並未主張商標圖樣之文字為商品之說明，然
      被告卻以註冊商標圖樣中之中文「蛇窯」二字，係表示該
      商品有關之說明文字作為評決理由，原處分顯然逾越參加
      人申請評定所主張之事實。查法律的適用，乃是指就具體
      發生的社會生活現象，檢驗其與一定的法規範所規定的要
      件是否相符合，並尋找出其法律效果的過程。就公法而言
      ，適用法律之主體為政府機關，一為司法機關，一為行政
      機關，司法機關適用法律，稱為裁判；行政機關適用法律
      ，則稱為行政處分，是各級行政機關依據法律作成行政處
      分時，其首先要就其面對的事實找出適當的法規範，故人
      民提出具體事實現象向行政機關請求一定作為時，縱有提
      供法律條文，或於主管機關所提供固定格式上主張法條欄
      內填記法律條文，其作用本僅作為該管機關公務員審核之
      參考，該管機關公務員仍應就人民所主張之事實，依據法
      律命令之所定，及本身之專業知識判斷，作成專業性之決
      定，並不因人民請求作為時未列法條或所列法條不適當或
      不確定，而得拒絕作為，或為偏離事實之行政處分。
    2.實務上，被告及訴願決定機關對於人民在評定申請書事實
      及理由欄單獨主張被評定之商標文字、圖形、記號或其聯
      合式為表示商品本身習慣上所通用之名稱、形狀、品質、
      公用，或單獨主張為表示申請註冊商標所使用商品之說明
      ，而在主張法條欄內將前揭商標法第37條第1項第10款全
      文列出而未細分違反該條款前段或後段之評定案件，從未
      認定參加人兼有主張該條前段及後段之違法。一向僅就參
      加人所主張之單獨事實審核，作成決定，而對未主張之另
      段，從未有所論駁，是被告及訴願主管機關遞相認定，以
      參加人在主張法條欄內並未區○○○段主張為理由，而認
      定本件商標評定書之評決，於法並無不合，所持理由顯有
      不當。至被告如另有發現本件商標註冊時有違該條款前段
      之事實，因提請評定與申請評定，依法各有其不同的程序
      及資格、條件限制，被告自應依前揭商標法第52條第2項
      之規定，由其商標審查員發動，提請評定本件商標註冊為
      無效，被告始得就提請評定人（即商標審查員）及註冊人
      兩造之意見，本於辦理商標業務主管機關地位，作出適法
      之評決，方符法定程序。
    3.陶瓷器在中國大陸發明、使用，已有數千年歷史，有關產
      製陶瓷器之間歇、橫焰、與地平面呈斜坡式之長條狀傳統
      窯爐形制，其名稱在中國大陸自古即通稱為龍窯，並為世
      人所普遍共知（例如此形制傳播至新加波、馬來西亞等國
      家也通稱龍窯），而未稱為蛇窯，此有中國國家認定有案
      之傑出工藝美術大師梅文鼎於89年8月26至28日經由陸委
      會核准，前來台灣參加海峽兩地陶藝教育現況交流研討會
      講座時，表明中國大陸並無蛇窯窯爐名稱存在。嗣再提供
      廣東省佛山市陶瓷美術學會出具《關於石灣「龍窯」》證
      明書，證詞：「據出土物證，石灣自新石器時期已大量燒
      製印紋陶器，當時尚未有窯。石灣至今發現最早的窯址是
      唐代的饅頭窯。後由於社會對日用陶器需求的遽增，宋代
      開始建造龍窯，至今仍可在佛山市南海區小塘鎮奇石村見
      到密集的宋代龍窯遺跡。至20世紀50年代初，石灣尚有龍
      窯107條，如今由於石灣陶業產品結構的變化，僅保留三
      條古龍窯：《南風灶》、《高灶》、《同慶灶》，它們已
      是國家級的重點文物保護單位。石灣的龍窯及大陸其他產
      區的龍窯從來沒有「蛇窯」的稱謂。故此，若說石灣的窯
      灶曾稱為「蛇窯」則純屬謬誤」。93年12月6日中國浙江
      省群眾藝術館副主任郭藝，由雲林縣政府文化局局長林日
      揚陪同參訪原告，探討兩岸有關此類傳統古窯保護議題時
      ，同樣明確表示中國大陸只有龍窯窯種而從無蛇窯名稱，
      此事實有前揭政府高級文官可供傳證，亦有中國大陸浙江
      省工藝美術行業協會出具之關於浙江傳統龍窯證明書可憑
      。88年5月苗栗縣立文化中心出版之苗栗的陶瓷與窯爐書
      中第97至98頁記載：『事實上，筆者到福建去考察的結果
      發現，大陸這種窯爐無論在形制上或規模上和台灣的蛇窯
      並沒有什麼差異，不因其大小長短，而有名稱上的不同；
      產品也都是粗陶器，而不是什麼官窯之類的精品，但是在
      大陸上都稱為「龍窯」，而沒有稱為「蛇窯」的…』。甚
      至與參加人同涉違法侵權之竹南蛇窯為私人目的，假借研
      究台灣蛇窯溯源之學術研究名義，申請動用國家資金，組
      成研究團隊於93年7月26日至8月4日前往大陸福建，企圖
      尋覓脫免侵權刑責證據，在長達10天尋遍福建各地窯場，
      也未能列舉哪家製陶同業有使用蛇窯之具體事實證據。至
      日本共立出版株式會社出版之陶瓷學第174頁：「中國
      古蛇窯（長窯）使。」依據被
      告之翻譯：「據說在中國很古老的時候，也有使用蛇窯」
      ，該書第175頁之圖註復有：「蛇窯（長窯）想像略圖
      長36~45m」，則被告採證不熟悉中國窯史之外國人所
      提供據說、想像之不確定資料已有可議，更何況該書在「
      據說在中國很古老的時候，也有使用蛇窯」之後，緊接著
      「這種窯座落在廣東的石灣，被用來燒製粗陶器，在昭和
      初年傳聞有60座左右」之依據傳聞記述。又被該書中所指
      廣東的石灣地區之專業人士與專業社團所否認，從以上來
      自大陸專家、工藝美術界團體之證詞，及從台灣到大陸進
      行實地考察之證據，足供證明不僅福建地區（當然包括福
      州）無蛇窯窯種，就整個中國大陸而言，也從未見製陶業
      者有使用蛇窯窯種名稱之事證，是被告主張中文「蛇窯」
      為窯類之一種，源自大陸福州，非原告所創用，其以長長
      如管狀，遙遙望之似蛇之形而得名之認定，顯然背於事實
      而不足採。世人普遍共知龍窯為中國大陸產製陶瓷器傳統
      窯爐通稱，而未稱為蛇窯者，前已舉證詳述，日本共立出
      版株式會社出版之陶瓷學捨普遍共知之龍窯名稱而就蛇窯
      ，再以括弧（長窯）補充說明，揆其原因或係日本為皇制
      之故，不應因國情不同，日文書籍有蛇窯而無龍窯記載，
      即據以率認此類傳統窯爐在中國通稱為蛇窯而無龍窯之稱
      謂。
    4.所謂商品之說明，係指商標圖樣上之文字、圖形、記號或
      聯合式，依社會一般通念，乃直接明顯地表示其為商品本
      身之說明或與商品本身之說明有密切關連者始足當之，所
      謂習慣上通用則指一般製造、經銷該項商品者所共同使用
      或同業間就同類商品已有反覆使用之事實，在意識上已失
      其特別顯著性者而言，有最高行政法院85年判字第3063號
      判決可參，亦即須同業間以之為商品名稱，有反覆使用之
      事實為前提，否則應無該條款之適用，亦有最高行政法院
      78年度判字第2208號可參。是前揭商標法第37條第1項第
      10款所謂商品之說明與所謂習慣上通用最大之分野在於觀
      察對象之不同，前者以社會一般通念為觀察對象，故其適
      用必商標圖樣需直接明顯地表示其為商品本身之說明或與
      商品本身之說明有密切關連者，而不以同業間共同使用為
      必要。但後者則必須以製造、經銷該項商品之同業為觀察
      對象，其適用必同業間有共同使用或就同類商品已有反覆
      使用之事實，在意識上已失其特別顯著性認定之。查系爭
      商標註冊時商標法所謂使用有二，一為商標之使用，一為
      普通之使用，前揭商標法第6條、第23條第1項定有明文，
      亦即「為行銷之目的，將商標用於商品或其包裝、容器、
      標帖、說明書、價目表或其他類似物件上，而持有、陳列
      、散布者；或在電視、廣播、新聞紙類廣告或參加展覽會
      展示以促銷其商品者」而言，及「以普通使用之方法，表
      示自己之姓名、商號或其商品之名稱、形狀、品質、產地
      或其他有關商品本身之說明，附記於商品之上者」。按一
      般文字工作者在其著作品出現之窯名，本質上僅屬引用性
      質，並非使用，然引用必有所本，亦即要有製陶業者使用
      之事實證據以實其說，否者應不具證據力。
    5.查原處分引用參加人所檢送之82年6月出版之南投縣古老
      行業選集內之南投與蛇窯，及1996年春季號美哉南投之
      南投舊窯巡禮兩證據資料之作者，均非一般製造、經銷系
      爭商標所指定商品之同業，該等刊物之記載亦不合前揭商
      標法有關使用之定義至明。況參加人早在83年8月10日被
      告核准原告第656048號「蛇窯及圖」商標圖樣註冊前法定
      公告期間，已將該兩證據送達被告，並經審核認定原告以
      中文「蛇窯」作為「蛇窯及圖」商標圖樣主要部分之一，
      指定使用與系爭商標指定商品同樣須以陶土為原料並經窯
      燒製成之地磚、陶管等同類商品，依社會一般通念，不會
      使一般消費者認為該等商品係由蛇窯燒製而成，非表示該
      商品有關之說明文字，無前揭商標法第37條第1項第10款
      之適用而准予註冊，有被告第073687號收文及第656048號
      商標註冊證得憑。本件評定案被告並未另行檢附系爭商標
      84年12月13日申請註冊時，或86年8月16日准予註冊時，
      蛇窯已為一般製造、經銷系爭商標所指定使用商品者有共
      同使用，或同業間就同類之商品已有反覆使用，在意識上
      已失其特別顯著性之具體事實證據。更何況參加人於系爭
      商標註冊前40餘年早已創立，尚且未能檢附證據證明其本
      身有使用蛇窯並有反覆使用之事實，則參加人所執蛇窯為
      一般人習慣上所通用之名稱，原處分認定中文「蛇窯」為
      窯類之一種及辯稱系爭商標申請註冊日前，相關業者或消
      費者已將蛇窯一詞作為一種窯體的名稱加以使用，已達普
      遍而大量之程度，及主張從參加人所提資料，可知蛇窯為
      燒窯體之名稱，為相關業者普遍使用所瞭解，從法理方面
      關之，均無足採至明。
    6.另從證物本身內容觀之，82年6月出版之南投縣古老行業
      選集內之南投與蛇窯開宗明義的在前言與南投沿革兩
      段文內，對台灣早期產製陶瓷產品之窯爐名稱闡明『陶瓷
      產品發展至成熟的階段，或是擁有一定知名度之後，往往
      即被賦予特定的名號。…台灣地區早期對陶器、瓷器向來
      並未嚴格劃分，陶、瓷器一律稱為「仔」』、『南投縣
      最早有製陶工藝的地區，可能在今日的竹山鎮。竹山鎮
      里舊地名即稱「」。清道光年間（清道光6年，西
      元1826年）出版的彰化縣誌稱之為沙連堡「磁窯厝」，後
      來在雲林縣採訪冊一書中改稱為「窯莊」…。因此，雖
      然在清道光年間彰化縣誌才有磁窯厝之記載，但是，製窯
      的事實，可能在這之前即已存在良久。清雍正年間福建汀
      洲府永定縣人廖孟，遷到沙連堡林杞埔街之南，以製陶為
      業，從此當地即稱為「」，以迄今日…』，除被告所
      執南投縣古老行業選集之記載外，甚至參加人所在地之南
      投縣集集鎮山區也有磁窯地名，有集集行政區域地圖及集
      集鎮志記載「磁窯：在集集大山南麓，集集鎮之極東，當
      地全是石灰石，可能以前有磁窯在此而得名」可憑。又南
      投縣水里鄉頂崁村於50年代也因永發、榮茂、和泰、新成
      興、富源、協興等「」業聚集形成一處聚落，當
      地地名也自然而然被稱為「」，前台灣省政府公路局
      及員林客運公司在此地因之設有「」站牌，有南投縣
      水里鄉頂崁村之村長證明及員林客運公司「」站牌照
      片，更有尚在世之老窯主之問卷調查表可憑，是參加人與
      原告所在地之南投地區早在西元1826年，甚至上溯自西元
      1723年（清雍正在位期間為西元1723至1735年）已有以「
      」或「磁窯」窯爐名稱製陶的事實（註：瓷、磁與
      字及與窯字，因其台語之音、義皆同，故以下除引據原
      文外，皆統一以「窯」表示），從南投縣竹山、集集與
      水里相臨三鄉鎮，密集的有窯地名形成，則「窯」為
      南投縣早期此類燒製陶瓷器窯爐之通稱，應可確信無疑。
    7.茲再進一步從參加人所呈之台灣的蛇窯調查研究案成果報
      告書第16頁引據清同治10年（西元1871）淡水廳志中記載
      ：『淡水廳大甲堡有「磁窯庄」。顯示濱海大甲地區也有
      窯場與窯戶集居形成之聚落』觀之，顯然台中縣大甲地區
      早在西元1871年以前也有製陶業者以「窯」窯爐產製陶
      器並集居形成聚落之事實。按地名的形成常在反應當地的
      人文歷史或產業特色，從以上為數眾多之歷史文獻之記載
      與多處地區形成「窯」地名而從無「蛇窯」地名觀之，
      則不僅南投地區，甚至台灣全區製陶業界所使用窯爐名稱
      皆為「窯」而非蛇窯，至堪確定。乃南投縣古老行業選
      集於詳細引據文獻資料，闡明台灣早期產製陶瓷產品之窯
      爐名稱為「窯」之後，既未對「窯」怎麼死的，也未
      對「蛇窯」怎麼活起來的有所闡述交代，卻於第54頁第11
      至12行記述：「…陶棺的體積龐大，恐怕非蛇窯難以容納
      」，突然冒出蛇窯一詞來，並於之後的記述裡，將歷史文
      獻有記載及製陶業有實際使用而能在台灣各地形成地名之
      「窯」名稱，於文章中完全予以消聲匿跡，反倒是文獻
      沒有記載及製陶業沒有實際使用的「蛇窯」「小蛇窯」「
      短蛇窯」「長蛇窯」等名稱，在文中紛紛出現，事實很明
      顯，被告所執南投與蛇窯一文，移「蛇窯」花接到「
      窯」木去了。此觀諸該文第56頁第7行：『在50年代，水
      里的陶業有極為明顯的復甦現象，永發、復興、光華、榮
      茂、和泰、新成興、富源、協興等規模較大，在水里鄉頂
      崁村形成一處蛇窯聚落，地名即稱為「窯」』之記載更
      明（註：復興為榮茂之前身、光華為和泰之前身，作者顯
      然不諳當地窯業者之狀況），茍在水里鄉頂崁村形成一
      處蛇窯聚落，該地地名為什麼不被稱為蛇窯而被稱為「
      窯」，顯然該文將『窯』聚落，移接為『蛇窯』聚落，
      將之後的「窯的燒流程」移接為「蛇窯的燒流程」
      、將「窯應是最為簡易的窯爐原型」移接為「蛇窯應是
      最為簡易的窯爐原型」、「窯為台灣早期使用的窯，應
      可確信無疑」移接為「蛇窯為台灣早期使用的窯，應可確
      信無疑」。綜合以上之論述，被告以南投縣古老行業選集
      內之南投與蛇窯顯然移花接木之「蛇窯應是最為簡易的
      窯爐原型…因此蛇窯為台灣早期使用的窯」記載，認定中
      文「蛇窯」為窯類之一種，顯有不當。
    8.另1996年春季號美哉南投書中之南投舊窯巡禮第35頁雖有
      「…本縣最多的窯類是蛇窯，目前最知名的有水里頂坎（
      崁）林國隆先生的蛇窯，及集集乙○○先生的添興窯，此
      外南投牛運掘李滿朋（應為李瑞朋）先生有兩座小蛇窯…
      」之記載，惟從南投縣竹山、集集與水里相臨三鄉鎮，密
      集的有窯地名形成及歷史文獻記載而無蛇窯地名及文獻
      記載，則「窯」為南投縣早期此類燒製陶瓷器窯爐之通
      稱而非「蛇窯」，前已詳予舉證明述。又82年6月出版之
      南投縣古老行業選集內之南投與蛇窯將「窯」移花接
      木成為「蛇窯」亦如前述，則1996年春季號美哉南投書中
      之南投舊窯巡禮第35頁之記載，顯然被82年6月出版之南
      投縣古老行業選集內之南投與蛇窯將「窯」移花接木
      成為「窯」所誤導，此觀諸參加人創窯於45年卻始終無
      法提出其有合法使用蛇窯之具體事實證據及82年6月出版
      之南投縣古老行業選集內之南投與蛇窯第55頁同樣有「
      至今牛運掘的蛇窯大都轉作琉璃瓦，僅剩李瑞朋二座短蛇
      窯仍然燒仔」自明，是被告以美哉南投第35頁之資料，
      認定中文「蛇窯」為窯類之一種，亦無足取。
    9.至被告以原告70年代創用蛇窯時，為介紹自己水里蛇窯傳
      統古窯之取名源由，及為提高廣告效果，故意因桃色與陶
      色諧音而自行印製之陶色主義及水里蛇窯簡介有「蛇窯乃
      源自大陸福州。此窯係順著山坡地形以土磚砌成，窯身甚
      長（註：達105尺），遙遙望之似蛇之形，因而得名。…
      蛇窯早期分布於台灣中南部各地…」，顯然被告未經事實
      之求證而逕以認定『中文「蛇窯」為窯類之一種，源自大
      陸福州，非註冊人所創用，其以長長如管狀，遙遙望之似
      蛇之形而得名』。查原告既然創用蛇窯作為識別標識，當
      然就要使用蛇窯，宣傳蛇窯使蛇窯名稱深植人心，而不再
      用原來之窯（或稱、磁窯）名稱，其道理就如智慧
      財產局乃源自中央標準局，更名後當然就要使用智慧財產
      局宣傳智慧財產局使智慧財產局名稱深植人心，而不再用
      原來之中央標準局一樣，既然轉型為產業觀光化企業經營
      模式，以古窯觀光為訴求，所訴求的當然是古窯窯體本身
      的歷史價值，而不是古窯的外在之表徵。被告顯然未盡實
      證精神，為事實證據之查證，即逕以原告之廣告文宣用詞
      ，認定蛇窯自古即為窯類之一種，源自大陸福州，試問在
      原告創用蛇窯之前，有何檔案文獻或辭典有闡明此種窯體
      是因遙遠望之似蛇之形而得名？又有哪些製陶同業有使用
      蛇窯之事實，其具體證據又在哪裡？窯業者早期集聚全
      省各地，而在全省各地形成窯地名，試問何處有蛇窯地
      名？再從民俗習慣上觀之，華人之民俗信仰，龍是吉祥動
      物，蛇為不吉祥動物，華人避諱談蛇，生意人尤甚，遇蛇
      輒以土龍、小龍代之，要製陶業者將窯爐取名蛇窯已難，
      要一般製造、經銷該項商品者共同使用蛇窯，反覆使用蛇
      窯，使蛇窯成為通用名稱，更不可能。從而被告認定原告
      以中文「蛇窯」作為系爭商標圖樣主要部分之一，指定使
      用於陶瓷瓦製容器、缸、甕、罈、罐、瓶、陶瓷製花瓶、
      陶瓷製花盒商品，依社會一般通念，顯然有使一般消費者
      認為該等商品係由蛇窯燒製而成，自係表示該商品有關之
      說明文字，應有前揭商標法第37條第1項第10款之適用，
      作成系爭商標之註冊應作為無效之行政處分，自有不當。
    10.至被告除前揭南投縣古老行業選集外，另執83年5月出版
      之台北國際陶瓷博覽會國內展品專輯、原告於申請評定階
      段所檢附之大甲東陶器專輯、大甲東陶器簡介、陶藝學、
      陶瓷器等書，作為系爭商標申請註冊日期（84年12月13日
      ）前，相關業者或消費者已將蛇窯一詞作為一種窯體的名
      稱加以使用，已達普遍而大量之程度之證據，從而認定系
      爭商標有使一般消費者認為該等商品係由蛇窯燒製而成，
      自係表示該商品有關之說明文字，其認證顯有不當，除日
      本共立出版株式會社出版之陶瓷學已詳論外，分別說明如
      下：
      (1)查台北國際陶瓷博覽會國內展品專輯在南投地區陶瓷工
        藝項下（第21頁）重述前揭南投地區之窯史，引據前
        揭『不過在50年代，水里的陶業有極為明顯的復甦現象
        ，在水里鄉頂崁村形成一處蛇窯聚落，地名即稱為「
        窯」』，除未將該文內形成窯聚落之八家窯廠名稱列
        明外，其餘一字不差全盤照抄，錯誤矛盾一再出現，被
        告仍未發覺並執為證據，實有錯誤。該專輯除抄襲前揭
        南投縣古老行業選集顯然錯誤矛盾之所謂蛇窯聚落外，
        緊接著在最末段記載：『南投因為地處內陸，對外技術
        的的學習引進，似乎處於較不利的地位。南投、鶯歌早
        期都是蛇窯集中地區，鶯歌在日據中期即漸次改建日式
        登窯，而苗栗地區更率先使用瓦斯窯，現今苗栗、鶯歌
        也已改用自動窯了』，仍然抄襲自南投縣古老行業選集
        第56頁第2欄第5行，被告引以為證據除可虛增證據之表
        面數量外，實不具任何意義。再參酌成果報告書第17頁
        援引西元1934年鶯歌鄉土志「當時鶯歌庄內有十六窯戶
        ，共計窯爐數為改良窯三座，鐵炮窯六座」之記載而未
        見蛇窯之記載，及第52頁：『鶯歌，一個不曾被討論過
        「蛇窯」重要性的陶瓷重鎮，因為是靠四角窯發跡。「
        蛇窯」幾乎不曾被學者提及，因為落伍了…』『…至少
        也有兩百年之久的陶瓷母親的子宮（指蛇窯），竟然在
        短短的20年就被遺忘，甚至忘了他的名字，還好鶯歌陶
        瓷博物館還不忘蓋了條小蛇窯模型來紀念她，不過到底
        鶯歌的蛇窯長得什麼樣子，可以說是行蹤成謎了；因此
        請水里的師傅來示範（註：該窯是原告所蓋）。『你能
        想像，鶯歌鐵道旁少說也有十條蛇窯的景象嗎？現在人
        走在老街確難以相信，任憑老人家王石川「講古」而講
        的卻只是3、40年的往事』。從成果報告書所引證之史
        料與各項記述，足以證明所謂南投、鶯歌早期都是蛇窯
        集中地區之記載，顯然不足為憑。退一步言，縱鶯歌地
        區製陶業早期有使用蛇窯事實，那也是3、40年前的往
        事，與適用前揭商標法第37條1項10款規定，應以註冊
        時之事實為準不相符合，則原處分、訴願決定機關以南
        投縣古老行業選集、台北國際陶瓷博覽會國內展品專輯
        為證據，也有不當。
      (2)訴願決定機關以被告在89年8月3日作成中台評字第8900
        93號商標評定書行政處分前之89年5月29日，原告提出
        150份報章雜誌資料中提到蛇窯一詞，有多達43份標示
        日期在系爭商標84年12月13日申請註冊之前為由，作為
        其他同業於系爭商標申請註冊日之前，將蛇窯一詞作為
        一種窯體的名稱加以使用，已達普遍而大量之程度之證
        據。查商標貴在使用，若不使用何能使一般商品購買人
        認識其為表彰商品之標識，並得藉以與他人之商品相區
        別，若不使用，商標專用權甚且為法定得撤銷之原因，
        苟不使用蛇窯，試問92年10月20日被告會核准延展原告
        第590586號「蛇窯」及656048號之「蛇窯及圖」商標圖
        樣專用權至102年3月15日嗎？被告既在系爭商標84年12
        月13日申請註冊之前准原告以「蛇窯」及「蛇窯及圖」
        商標圖樣註冊，原告更早在該兩商標註冊之前十年，已
        開始使用蛇窯，並將蛇窯經營成相關公眾所普遍共知，
        故新聞媒體在系爭商標84年12月13日申請註冊之前，報
        導與原告水里蛇窯有關之新聞或活動時，提到蛇窯一詞
        本是正常無足爭議之事，該43份報導資料，篇篇都有水
        里蛇窯、水里蛇窯陶藝文化園區、林國隆（第三代掌門
        人）、林木倉（第二代掌門人）、林江松（第一代掌門
        人）或水里陶等具有識別作用之資料，讀者（消費者）
        一眼即能清楚明白所報導主體即是原告，而無一與其他
        相關業者有所關聯。
      (3)76年2月出版之大甲東陶器簡介與75年出版之大甲東陶
        器專輯內容、照片雷同，顯然抄襲自大甲東陶器專輯，
        該兩資料雖有早期土窯都用蛇窯之記載，惟據清同治10
        年（1871）淡水聽志中記載：『淡水廳大甲堡有「磁窯
        庄」』，而未見蛇窯之記載，顯示濱海大甲地區早期也
        有窯業者集居形成之窯聚落，前已有引述，則該兩
        資料之早期土窯都用蛇窯之記載，也有得為訾議之處。
        按大甲東製陶業者有二，分別被大眾以內窯及外窯名之
        ，有關產製陶瓷器窯爐之名稱，除外窯尚另有閩南語讀
        音為「ㄗㄨˋㄚ．ㄚㄧˊㄡ」之「畷仔窯」稱呼外，均
        稱之為窯，有內窯業主趙瓊專及曾受雇於外窯振新土
        器工廠之資深製陶師傅陳金城受訪之問卷調查表得憑。
        更何況內窯早於74年停業並將傳統窯爐窯拆除，於79
        年轉型產製陶土，外窯也於78年（1989年）相繼關閉停
        產，亦有參加人所提之成果報告書第18頁記載可稽。試
        問被告何能以連業者都否認之大甲東陶器專輯及大甲東
        陶器簡介之資料及拆窯停產之事實，作為系爭商標註冊
        時，相關業者將蛇窯一詞作為一種窯體的名稱加以使用
        ，已達普遍而大量程度之證據。
      (4)76年9月幼獅文化事業公司印行陶藝學有「在某些地方
        ，原來龍窯比較寬的窯身變得愈來愈小、愈長，有人就
        把這種龍窯稱為蛇窯」，其論點與前揭南投與蛇窯第
        57頁第3行『「龍窯」較長，短一點的龍窯便稱為「蛇
        窯」』之見解完全相反，鑑於72年原告創用蛇窯之前，
        中國大陸及台灣均無蛇窯名稱，業如前述，該陶藝學出
        版日期與原告創用蛇窯均同在70年代，則文中之「某些
        地方」「有人」是否即指原告之水里蛇窯，即非無推敲
        探究之餘地。
      (5)按窯的種類很多，從史前的無窯覆燒，發展到穴窯、饅
        頭窯、龍窯、階級窯，到現代四方窯、電窯、瓦斯窯乃
        至隧道窯等，此有70年國立故宮博物院印行之陶瓷彙錄
        在入窯及出窯、76年9月幼獅文化事業公司印行陶藝學
        第6章窯爐與燒成二、各式窯爐簡介（1）窯爐的分類、
        77年出版之中國陶瓷史話在陶瓷窯的家譜、88年5月苗
        栗縣立文化中心出版之苗栗的陶瓷與窯爐書中第（1）
        窯爐的種類、財團法人徐氏文教基金會89年7月再版9刷
        之陶瓷窯爐學與國立台灣工藝研究所92年3月之窯的家
        譜等就窯爐之分類，均未將蛇窯列入，是蛇窯迄92年3
        月止，尚未被認定為窯類之一種通用名稱至明。綜上所
        述，被告所執南投縣古老行業選集等書中部分頁，固有
        提到蛇窯一詞，應僅是原告創用蛇窯，經營蛇窯成為原
        告之代名詞，為相關公眾所普遍共知後，引發少數文字
        工作者或疏忽或故意未引據或不當引據之錯誤引述事實
        ，被告始終未能依客觀態度與實證精神，就人、時、地
        、物提出事實證據，證明系爭商標註冊時，一般製造、
        經銷陶瓷瓦製容器、缸、甕、罈、罐、瓶、陶瓷製花瓶
        、陶瓷製花盒等商品者，有共同使用或同業間就同類商
        品已有反覆使用「蛇窯」事證，徒以顯然非商標法所謂
        商標之使用、不受商標法罰則約束之文字工作者所為純
        文字記載，作為系爭商標申請註冊時，相關業者使用蛇
        窯已達普遍而大量之程度之證據，而認定為指定商品之
        說明，其粗略率斷莫此為甚。
    11.按「商標審查員於審定商標註冊前發現原審定有違法情事
      時，應報請撤銷之」「商標之註冊，違反…、第37條第1
      項第1款至第10款、…商標審查員得提請評定其註冊為無
      效」「註冊已滿10年之商標，違反第25條第2項第1款規定
      者，利害參加人或商標審查員得申請或提請評定其註冊為
      無效」「商標專用期間為10年，自註冊之日起算。聯合商
      標或防護商標之專用期間，以其正商標為準」分別為前揭
      商標法第45條第1項、第52條第2、3項及第24條第1項所明
      定。查南投縣古老行業選集及台北國際陶瓷博覽會國內展
      品專輯兩證據，早在83年9月16日被告核准第00000000 號
      「蛇窯及圖」商標圖樣註冊前法定公告期間內之83年8 月
      10日，已送達被告審核，有被告第073687號收文可稽，該
      註冊第656048號商標更經被告於92年10月20日以（92）智
      商0550字第9280541050號行政處分函，核准延展『蛇窯及
      圖』商標圖樣之專用期間至103年3月15日，並公告於被告
      92年11月16日出版之第30卷第22期商標公告內，則本件參
      加人申請評定時所提供被告據以作成處分之各項證據，及
      由同涉侵權之竹南蛇窯所提供被告引以為證據之大甲東陶
      器專輯、大甲東陶器簡介陶瓷器、陶藝學等資料，在92
      年10月20日被告核准延展第656048號『蛇窯及圖』商標專
      用權以前，已全部掌握在被告手中，該等資料當然業經被
      告再三審查過，並確認該等資料不足以認定第656048號商
      標83年9月16日註冊時，蛇窯是一種窯爐之習慣上通用名
      稱或是表示所使用商品之說明，而准於當初註冊取得商標
      專用權，又於專用權屆滿再准延展10年。
    12.是否為商品之說明，應觀察商標圖樣之文字、圖形等與商
      品之關係是否直接明顯，足以說明商品本身而定，有最高
      行政法院83年判字第2201號、84年判字第1642號、85年判
      字第54、2117等判決可參。陶瓷器固須經窯燒始能成器，
      惟此類傳統窯爐所使用之燃料，除木柴外，尚有以芊蓁、
      什材、稻草、粗坑為燃料者，有被告所執南投縣古老行業
      選集第58頁第3、4行記載可憑，蛇為身軀蜿蜒之動物，與
      系爭商標指定使用陶瓷瓦製容器缸、甕、罈、罐、瓶、陶
      瓷製花瓶、陶瓷製花盒等商品，並無絲毫關聯或隸屬，與
      燒製此等商品所使用之燃料也無任何關聯，並非以柴窯作
      為商標圖樣，直接明顯為此等陶瓷瓦製容器等商品之說明
      ，是原告以業經被告核准註冊有案完全相同之蛇窯及圖商
      標圖樣，指定使用於同樣必須以陶土為原料、同樣必經窯
      燒始能成器之陶瓷瓦製等容器，依社會一般之經驗，對任
      何人都不會產生該等商品係以何種特定窯體特定燃料所燒
      成產生聯想，它只是表彰商品之標識，並不是商品之說明
      ，應不違反前揭商標法第37條第1項第10款前段之規定，
      至為明確。
    13.從法律明文規定通用之名稱不得申請註冊之反面觀之，苟
      非通用之名稱，該名稱又非直接明顯的為商品本身之說明
      或與商品本身之說明有密切關連而違反同款前段之規定者
      ，即非當然不得註冊，乃為法理解釋上所當然，是所有個
      別業者所創用之名稱，或個別文字工作者基於個別見解或
      觀點（不論正確與否）而見諸於報章雜誌之名稱，即非當
      然不得申請做為商標之圖樣，該等名稱是否得作為商標之
      圖樣，須視註冊時該名稱在業界是否已達習慣上通用之地
      步，在意識上已失其特別顯著性，及該名稱是否直接明顯
      的為商品本身之說明或是否有人捷足先登申請註冊而定。
      作為商標所用之文字、圖形、記號或其聯合式，必須有顯
      著性（識別性）為前揭商標法第5條1項所明定，惟顯著性
      程度應因時間之經過而改變，商標若是已經註冊而無適當
      之維護，以致後來成為商品或服務之通用名稱或標章時，
      其識別性由濃轉淡而失其識別性時，依現行商標法第57條
      第1項第4款規定，將可能被商標專責機關依職權或依申請
      廢止其註冊。相反的，原本不具識別性、不得註冊之通用
      名稱，因時間之經過或因原使用該名稱之業界改變使用名
      稱或退出經營，致使該名稱之識別性逐漸由淡轉濃而具識
      別性時，該原本不具識別性、不得註冊之通用名稱，嗣後
      即非當然不能註冊。以大陸通稱為龍窯之傳統窯爐形制、
      傳播至台灣後通稱為窯，而被告主張相關業者或消費者
      於系爭商標申請註冊日（84年12月13日）前已達普遍而大
      量使用程度之蛇窯窯爐所燒製之笨重易碎粗陶器產業，迨
      1990年代台灣各地大多停燒，荒廢的窯體在無人維護的狀
      況下，任其傾倒毀壞，燒製系爭商標指定使用之大型缸類
      粗陶器之窯廠，除參加人集集添興窯及原告水里蛇窯外，
      幾乎都已關廠停業，有參加人所呈之成果報告書第57頁記
      載：『80年代，幾乎只稱下「水里」（即原告）「集集」
      （即參加人）還沒收工，還是有些人需要定一些大缸醃酸
      菜、做醬油』可參。被告既未能提供系爭商標申請註冊時
      （84年12月13日），業界有使用「蛇窯」之事實確切證據
      ，建窯於45年之參加人，從89年3月6日申請評定迄今，也
      未能提供其本身或其他業界有使用「蛇窯」之事實確切證
      據，試問被告憑何認定在系爭商標申請註冊時，相關業者
      使用蛇窯已達普遍而大量之程度？燒製陶瓷器之窯爐名稱
      必先有製陶業者使用，一般消費者及文字工作者才有得引
      用，茍蛇窯名稱在系爭商標日申請註冊時，製陶同業未曾
      使用或參加人未能得知有何製陶業者使用，甚至有如被告
      所主張之蛇窯二字使用不可考。試問被告如何認定系爭商
      標日申請註冊時，蛇窯為窯類之一種名稱？更遑論蛇窯為
      窯類之一種通用名稱而致原告以之作為系爭商標圖樣主要
      部分之一申請註冊，指定使用於陶瓷瓦製容器等商品，有
      使一般消費者認為該等商品係由蛇窯燒製而成，係表示陶
      瓷瓦製容器等商品有關之說明文字。
    14.按請求評定商標之註冊為無效，乃係主張其註冊有違背規
      定之情形者，其有無違背規定，應以註冊當時之法律及事
      實認定之，有最高行政法院60年判字第374號判例可參，
      評定時商標法第77條之1第2款亦明定「商標評定案件適用
      註冊時之規定」，是時間點的確定厥為評定商標關鍵，亦
      即被告所為之評定是否依被評定商標註冊時之法律及事實
      認定之，為判定被告機關之評定是否合法之準繩。查被告
      所執各項證據無足作為相關業者使用蛇窯已達普遍而大量
      之程度之證據，該等證據在系爭商標92年3月12日評定前
      之83年8月10日及92年3月12日評定後之92年10月20日業經
      被告前後反覆審查過，確認以蛇窯作為「蛇窯及圖」商標
      圖樣之主要部分，指定使用於陶瓷商品，非為商品之說明
      亦非通用名稱，而准第656048號「蛇窯及圖」商標當初註
      冊及嗣後延展商標專用權10年。系爭商標註冊日期為86年
      8月16日，乃被告卻以系爭商標申請註冊日期（84年12月
      13日）前，相關業者或消費者已將蛇窯一詞作為一種窯體
      的名稱加以使用，已達普遍而大量之程度為評決理由，是
      被告92年3月12日評定時，顯然非以86年8月16日註冊當時
      之法律及事實認定，而有違評定時商標法第77條之1第2款
      之明定，及最高行政法院60年判字第374號之判例。系爭
      商標註冊日前被告已有准原告以「蛇窯」及「蛇窯及圖」
      商標圖樣註冊有案（註冊第590586號及656048號），使用
      於與系爭商標指定商品有密切關聯之陶土及同樣須以陶土
      為原料並經窯燒製成之地磚、陶管等同類商品，在商標法
      保障下，試問其他業者在短短1年又3個月期間內，又如何
      合法的且普遍而大量的使用蛇窯而產生特殊的字義，致足
      以沖淡稀釋一般消費者因原告經年累月使用蛇窯長達十餘
      年後所建立的高度商標識別性。
    15.被告稱『經核所舉註冊第590586正商標及第656048號聯合
      商標，其所指定使用之陶土等商品與系爭商標指定使用之
      陶瓷瓦製容器等商品有別，係屬另案是否妥適問題』，惟
      所謂同類商品係指依社會一般通念性質相類似之商品而言
      ，有最高行政法院78年判字第2594號著有判例。系爭商標
      註冊前之82年3月16日及83年9月16日，被告已先後核准原
      告以蛇窯及蛇窯及圖商標圖樣，同依當時商標法施行細則
      第24條第58類註冊，指定使用於陶土、陶瓷泥漿等商品及
      使用於黏土、陶土及以陶土為原料並經窯燒製成之地磚、
      陶管等陶瓷商品，列註冊第590586、656048號，該兩註冊
      商標所適用之法條與類別固與系爭商標適用商標法施行細
      則第49條第21類有別，惟所別者只是條文與商品及服務分
      類表之數字項次因商標法施行細則83年7月15日發布修訂
      時有所增刪所致。第590586號與第656048號兩商標指定使
      用之商品既為同類商品業如前述，而第656048號商標與系
      爭商標所指定使用商品具須以第590586號商標所指定使用
      之陶土為原料再經窯燒而成，若適用修訂後之商標法施行
      細則，其適用條文與類別同是商標法施行細則第49條第21
      類之「家庭或廚房用具及容器（非貴金屬所製，也非鍍有
      貴金屬者）；…不屬別類之玻璃器皿、瓷器及陶器」，則
      被告所辯顯無足採。茍所辯屬實，被告既未闡明其評決前
      提蛇窯為窯類之一種究係產製何類之陶瓷商品，也未證明
      該窯種只產製陶瓷瓦製容器等商品，而不能產製同樣以陶
      土為原料並經窯燒而成之地磚、陶管等陶瓷商品，更未闡
      明該蛇窯窯種不是鍊鋼廠或玻璃廠用窯爐，何能遽而評決
      系爭商標之註冊應作為無效。
    16.企業要將其註冊之商標經營到有一定的知名度，並能誘使
      同業甘冒侵權刑責，是要花費長久的時間與龐大資金去經
      營，詎被告及訴願決定機關以參加人88年間違法侵害蛇窯
      商標專用權，經原告依法阻止後始申請評定所檢附無具體
      事證，也不足以據以認定違反前揭商標法第37條第1項第
      10 款規定不得註冊業如前述之資料，作成系爭商標應作
      為無效之處分，其認證用法顯有不當且屬不負責任之行為
      。商品之說明或商品習慣通用之名稱、形狀、品質、功用
      之文字或圖形，商標主管機關固應嚴以防止該等文字或圖
      形註冊，排除他人使用，形成糾紛，然對業經其核准註冊
      有案，且經營到有一定知名度者，商標主管機關更須注意
      客觀態度與實證精神，嚴防侵權者移花接木，或透過少數
      文字工作者製造假象方式，遂其不法私利，如經審慎嚴格
      查核各項證據資料後，只要存有一點點之懷疑，依「有懷
      疑時，應保護商標註冊人原則」，也應優先保障商標專用
      權人，以維護法之安定性，避免妨礙工商企業之正常發展
      及造成更大之糾紛。參加人創始於45年，苟蛇窯是此種傳
      統柴燒製陶業界習慣上通用之窯爐名稱，為何將近半世紀
      了而從未見其以蛇窯做普通之使用？苟如其所主張蛇窯是
      通稱，任何人不得專用，所以73年才未以蛇窯為商標圖樣
      申請註冊，為何於88、9年間以集集蛇窯作商標使用？那
      將置集集地區有相同窯種之同業或欲以相同窯種進入者於
      何地。
    17.參加人所呈之成果報告書在長達10天尋訪福建各地窯廠及
      學者之結果，在文獻史料上，只找到1990年出版之德化窯
      有『解放前，在德化，這類窯都叫做「蛇窯」，傳說由廣
      東潮州學來。建國後，由於到外地參觀學習，互相交流經
      驗，改稱「龍窯」』之記載。惟「龍窯」為世人所習知習
      見，在戰國時代發韌，漢代時已具規模，魏晉南北朝以後
      發展成三種形式，分別以景德鎮窯、德化窯、石灣窯為代
      表，均屬龍窯系統，數千年來經過無數次之改朝換代而不
      曾改其名，何獨在德化地區解放前與建國後會有不同稱謂
      ，厥非無疑？德化窯出版日期為1990年，已在原告創用蛇
      窯並經報章雜誌廣為報導之後，以閩台兩地地域最為接近
      ，兩岸交流頻繁，該書受有影響，並非不可能。縱所述屬
      實，福建德化地區製陶業使用蛇窯也是半世紀以前的事實
      了，並非系爭商標86年8月16日註冊時之事實，亦不礙原
      告請准系爭商標註冊之合法性。至窯廠方面，僅有「在福
      州長樂也找到三座「蛇窯」勉強還在營運中」，卻未提出
      明白確定又無瑕疵之具體事證，應不足以證明大陸福州有
      蛇窯之事實。再查廈門大學已退休歷史系葉文程教授與福
      建省博物館林忠幹都是竹南蛇窯前往大陸福建考察團之協
      助人員，有該成果報告書第41頁末段及第67頁記載可憑，
      然由葉文程、林忠幹合著之閩台陶藝文化一書中，對福建
      各地窯廠窯爐名稱，全書自始至終只有龍窯，而從無蛇窯
      一詞之記述，則所謂在福州長樂也找到三座蛇窯也不足取
      。
    18.成果報告書將中國大陸通稱為龍窯、明末清初傳播至台灣
      後通稱為「？」之窯爐形制，以「蛇窯」蒙混替代，茲
      以成果報告書所劃分之三個階段分別予以證實：
      (1)清代：成果報告書第15頁記載：『西元19世紀前半，南
        投地區窯業已相當繁盛，成書於道光6年（1826）之彰
        化縣志即載沙連堡有磁窯厝。窯場與窯戶所在之地，業
        已形成聚落。清代南投所製作日用陶器，大都以傳統蛇
        窯燒成，但相關窯跡多已無存，目前所見之蛇窯記載，
        僅有英國商人科勒於1876年6月經過posia（今南投縣埔
        里鎮）時親眼所見之描述：「走出森林眼前有四、五間
        房子，一間陶器廠，奇異的站在山坡。一條長坑道大約
        四尺高，以磚瓦築在斜坡上，兩邊皆有洞口，它是用來
        烘培泥土製的陶甕，到處都是陶甕的碎片。他們製成的
        大紅土甕，中國人用來裝水與土酒。火明顯地往坡下的
        坑口點燃，坑道順坡而建，顯然是為了獲得乾燥的空氣
        」』，綜觀該旅行紀錄，充其量僅得由到處都是陶甕的
        破碎片，得證明柯勃當年（1876）所經過的地方有「窯
        痕」事實而已，該文既無窯種名稱之記載，且西元1876
        年之前除1826年彰化縣志之記載，得證明當時有「窯
        」（磁窯）業聚集而形成地名外，又無蛇窯窯種名稱可
        考，乃成果報告書之結論竟然是應屬橫焰式蛇窯無誤，
        磁窯之音義就是窯，前已有引證論述，乃成果報告書
        卻記載為「清代南投所製作日用陶器，大都以傳統蛇窯
        燒成，但相關窯跡多已無存，目前所見之蛇窯記載，…
        」。
      (2)日本時代（1895~1945年）：成果報告書依據台灣總督
        府殖產局1935~1943年台灣總督府殖產局工場名簿記載
        ，將王義成陶瓷工廠等29家列為日本時代開業並使用蛇
        窯窯場，然經向台灣大學圖書館總館調閱台灣總督府殖
        產局1935至1943年台灣總督府殖產局工場名簿，該等工
        場名簿內全部未見29家窯廠有使用蛇窯之記載，其中振
        新土器工場、一成陶器工廠、協興製磁工廠、復興窯業
        等窯廠都是使用窯（振新土器工場另有使用「畷仔窯
        」），而非蛇窯，有問卷調查表可憑，九禾曦窯使用龍
        窯，亦有照片可為稽證。
      (3)戰後至1980年代：在所列27家戰後開業並使用蛇窯之窯
        廠中，竟然有三家連廠商名稱都不明者也被列入為使用
        蛇窯之窯廠，其可信度實值置疑，其中福興陶瓷廠、英
        昌窯、榮飛陶器工廠、新敏龍窯、和泰窯經訪談結果並
        未使用蛇窯。
　(二)被告主張之理由：
    1.本件依照申請評定理由書內容觀之，參加人僅主張系爭商
      標之申請註冊，有違前揭商標法第37條第1項第10款之規
      定，並未區○○○段主張。再據參加人主張系爭商標指定
      使用商品俱為陶瓷製品，而該等陶瓷製品必須由窯燒完成
      ，而窯的種類依其形狀而有所區分，蛇窯即為一種窯的通
      用名稱。再依所檢送之文獻記載，蛇窯並非原告首先創用
      ，系爭商標以該一般人習慣上所稱呼之「蛇窯」申請註冊
      ，有違前揭法條規定等語。被告認定中文「蛇窯」為窯類
      之一種，原告以之作為系爭商標圖樣主要部分之一申請註
      冊，指定使用於陶瓷瓦製容器等商品，有使一般消費者認
      為該等商品係由蛇窯燒製而成，係表示陶瓷瓦製容器等商
      品有關之說明文字，應有前揭商標法第37條第1項第10款
      規定之適用，並無原告指摘原處分逾越參加人所申請評定
  　　範圍之瑕疵。
  　2.依前揭商標法第37條第1項第10款規定，所謂商品之說明
      ，係指商標圖樣之文字、圖形、記號或其聯合式，依社會
      一般通念，如為商品本身之說明或與商品本身之說明有密
      切關連者，即不得申請註冊。不以一般製造、經銷該項商
      品者所共同使用，或直接而明顯的表示商品之品質、功用
      等為必要。
    3.系爭商標圖樣上之中文「蛇窯」，依參加人於申請評定階
      段所檢附之附件二、附件五內容觀之，蛇窯一詞即指一種
      窯的名稱，且所指的是一種外觀如長條形，內部如隧道似
      的窯體。而由原告於申請評定階段所檢附之附件二（其中
      日期標示早於84年12月13日者共43件）以及被告於訴願時
      檢送之台中縣文化中心75年3月29日所編之大甲東陶器專
      輯、台灣省立博物館76年2月出版之大甲東陶器簡介、幼
      獅文化事業公司76年9月出版之陶藝學、日本共立出版株
      式會社48年12月5日出版之陶瓷器等書部分頁，其中提到
      蛇窯一詞，也都是作為一種窯的名稱在使用。足資證明於
      系爭商標申請註冊日（84年12月13日）前，相關業者或消
      費者已將蛇窯一詞作為一種窯體的名稱加以使用，已達普
      遍而大量之程度。從而原告以中文「蛇窯」作為系爭商標
      圖樣主要部分之一，指定使用於陶瓷瓦製容器、缸、甕、
      罈、罐、瓶、陶瓷製花瓶、陶瓷製花盒商品，依社會一般
      通念，顯然有使一般消費者認為該等商品係由蛇窯燒製而
      成，自係表示該商品有關之說明文字，應有前揭法條之適
      用。
  　4.原告所舉註冊第590586號正商標及第656048號聯合商標，
      其所指定使用之陶土等商品與系爭商標指定使用之陶瓷瓦
      製容器等商品有別，案情各異，係屬另案是否妥適問題，
      且該等商標之申請註冊日為81、83年間，晚於引證「蛇窯
      」一詞作為一種窯體名稱的相關雜誌報導日期，又依現有
      資料尚難證明「蛇窯」乙詞為其首創使用。復觀諸原告於
      原處分時檢送之77年3月13日中國時報「…水里陶的特色
      是採用中原傳來的『蛇窯』，以攝氏1千1百度的高溫燒成
      。」78年11月1日出版之民生報之友「…水里蛇窯是台灣
      現存最古老、最具傳統鄉土文化的柴燒窯，…全盛時期有
      七家，現僅存三家。蛇窯長度約為50公尺，爐火一燒，熱
      氣循環全窯，溫度可達1千1百度左右，而木材燃燒後，灰
      燼落在陶柸上，可變化出色彩豐富的釉色及拙樸的質感…
      」，苗栗縣立文化中心88年5月出版之苗栗的陶瓷與窯爐
      第98頁（2）蛇窯2.使用地區「蛇窯是臺灣早期製陶使用
      最普遍的窯爐，其使用地區幾乎遍及全島各地，只要有陶
      瓷的地方，都有蛇窯的痕跡…」等報章報導，蛇窯應為用
      木材作燃料，柴灰可在陶器上變幻出豐富色彩，冷卻較慢
      ，可燒出較大陶器，窯身長，形如蛇之燒窯名稱，而為業
      者所通用，自非原告所得專用。另依原告自行印製之陶色
      主義及水里蛇窯簡介「蛇窯乃源自大陸福州。此窯係順者
      山坡地形以土磚砌成，窯身甚長，遙遠望之似蛇之形，因
      而得名。明朝末年，鄭成功率兵駐紮台灣，從事反清復明
      運動，惟功敗垂成，遂解散士兵，其中有人在台灣落地生
      根，此乃台灣蛇窯之始。蛇窯早期分佈於台灣中南部各地
      …」等廣告文宣所載，依社會一般通念判斷，一般消費者
      所認知者為，蛇窯為窯類之一種，源自大陸福州等。從而
      原告使用蛇窯燒製陶器商品，縱獲好評，並經報章報導，
      仍不能解免蛇窯為燒製陶器商品之一種燒窯，而為陶瓦製
      容器商品有關之說明文字。又系爭商標既應依前揭商標法
      第37條第1項第10款之規定評定其註冊應作為無效，其是
      否尚有違反同條項第6款之規定，自無庸審究。
  (三)參加人主張之理由：
    1.從「臺灣的蛇窯」調查研究案資料可知，蛇窯早為大陸所
      使用，且從所有的文獻都可以知道早在系爭商標申請日前
      蛇窯早就在使用，並非原告所創用。
    2.參加人申請評定係依前揭商標法第37條第1項第10款，只
      要具備其中一個條件就足以成立。蛇窯為窯具的名稱，
      窯為工廠的通稱，二者概念不同。從原告於自己的網站文
      宣上來看，蛇窯除了是說明文字外，也屬於歷史名詞。另
      案核准的商標商品不一樣，與本件不同。
  理  由
一、按評定商標之註冊有無違法事由，依其註冊公告時之規定，
    為現行商標法第52條所明定。系爭商標係於86年9月16日註
    冊公告，有商標註冊簿影本在卷可憑。本件商標之評定應適
    用82年12月22日施行之商標法。又商標圖樣上之文字、圖形
    、記號或其聯合式，係表示申請註冊商標所使用商品之說明
    或表示商品本身習慣上所通用之名稱、形狀、品質、功用者
    ，不得申請註冊，為系爭商標註冊時商標法第37條第1項第1
    0款所明定。所謂「商品之說明」係指商標圖樣之文字、圖
    形、記號或其聯合式，依社會一般通念，如為商品本身之說
    明或與商品本身之說明有密切關連者，即有該款不得申請註
    冊之適用，與習慣上是否通用者無關，有改制前行政法院83
    年度判字第2181號判決可資參照。
二、原告雖指參加人於評定時係主張，原告將一般人習慣上所稱
    呼之蛇窯，據以申請註冊專用，顯然有違前揭商標法第37條
    第1項第10款情事，可見評定申請書全文並未主張商標圖樣
    之文字為商品之說明，然被告卻以註冊商標圖樣中之中文「
    蛇窯」二字，係表示該商品有關之說明文字作為評決理由，
    原處分顯然逾越參加人申請評定所主張之事實等等。經查，
    本件參加人申請評定時，係主張系爭商標有違註冊時商標法
    第37條第1項第10款（另有主張同條項第6款之評定事由）之
    規定，並未區○○○段主張。而依參加人評定申請書記載原
    告所指定使用之商品為陶製品，且該等陶瓷製品必須由窯燒
    完成，而窯的種類依其形狀性質有所區別，「蛇窯」即一般
    燒窯的通稱等語（評定申請書第2頁參照），即已有指出系
    爭商標指定使用之陶製品必須由窯燒，且與其窯燒的種類有
    密切之關連，再依參加人評定事由另包括系爭商標使用「蛇
    窯」同時對其商品造成消費者有誤認認信其性質、品質或產
    地之虞。因此，被告認為中文「蛇窯」為窯類之一種，原告
    以之作為系爭商標圖樣主要部分之一申請註冊，指定使用於
    陶瓷瓦製容器等商品，有使一般消費者認為該等商品係由蛇
    窯燒製而成，係表示陶瓷瓦製容器等商品有關之說明文字，
    應有註冊時商標法第37條第1項第10款規定之適用，並未超
    出參加人所指之基礎事實。原告主張被告原處分顯然逾越參
    加人申請評定所主張之事實一節，尚非可採。
三、系爭商標圖樣除有一類如陶瓷容器之圖形外，另有一寓目明
    顯中文「蛇窯」二字，該文字部分應屬系爭商標之主要部分
    之一，可以認定。再查，依參加人於評定時所提附件二即南
    投縣古老行業選集（82年6月初版）有關南投與蛇窯一文
    ，已記載蛇窯的燒流程，包括蛇窯的構造及特性，其中並
    提及蛇窯在中國大陸稱為「龍窯」但越過海峽即改稱為「蛇
    窯」，以及「蛇窯」之別稱，並為台灣早期使用的窯（該書
    第52頁以下）。另參加人於評定時所提附件五即83年5月15
    日發行之台北國際陶瓷博覽會國內展品專輯一書第21頁已記
    載在50年代水里的陶業在水里鄉頂崁村形成一處蛇窯聚落…
    南投、鶯歌早期都是蛇窯集中地區等語。參加人於評定時所
    提附件三即1996年春季號「美哉南投」第26、33、35頁均有
    蛇窯之介紹記載。而原告於評定答辯時所提出附件二之報紙
    、雜誌報導資料中，其中日期標示早於84年12月13日者共43
    張）、附件十之台灣日報81年11月3日第22版、補充訴願附
    件一、以及被告於訴願答辯時提出之台中縣文化中心75年3
    月29日所編之「大甲東陶器專輯」、台灣省立博物館76年2
    月出版之「大甲東陶器簡介」、幼獅文化事業公司76年9月
    出版之「陶藝學」、日本共立出版株式會社48年12月5日出
    版之「陶瓷器」等書內，均提及「蛇窯」一詞。由上述系爭
    商標申請註冊前諸多文獻顯示，「蛇窯」當時已作為一種窯
    的名稱在使用可以認定。原告雖主張參加人提出之82年6月
    出版之南投縣古老行業選集內之南投與蛇窯，及1996年春
    季號美哉南投之南投舊窯巡禮兩證據資料之作者，均非一般
    製造、經銷系爭商標所指定商品之同業，該等刊物之記載亦
    不合前揭商標法有關使用之定義等等。但查，上開刊物縱非
    一般製造、經銷系爭商標所指定商品同業所撰寫，但其既已
    為相關產業介紹時所習用之名稱，且有原告自行所提出有關
    「蛇窯」在系爭商標申請前之介紹可資參佐，已足可認「蛇
    窯」已作為一種窯的名稱使用。
四、原告雖再主張其早於72年就開始使用蛇窯，在此之前並無文
    獻提及「蛇窯」二字之用法（94年1月12日準備程序筆錄參
    照），被告所執南投縣古老行業選集等書中部分頁，固有提
    到蛇窯一詞，應僅是原告創用蛇窯，經營蛇窯成為原告之代
    名詞，為相關公眾所普遍共知後，引發少數文字工作者或疏
    忽或故意未引據或不當引據之錯誤引述事實等等。但查，原
    告就其主張「蛇窯」二字係其72年間起即開始使用，亦陳明
    因為年代久遠，無法提出該使用之資料（94年1月12日準備
    程序筆錄參照），自難憑採。而原告所稱世人普遍共知龍窯
    為中國大陸產製陶瓷器傳統窯爐通稱，而未稱為蛇窯者，「
    窯」始為南投縣早期燒製陶瓷器窯爐之通稱，質疑參加人
    所提出之文獻資料內容有係照抄致錯誤矛盾一再出現，被告
    既未能提供系爭商標申請註冊時（84年12月13日），業界有
    使用「蛇窯」之事實確切證據，憑何認定在系爭商標申請註
    冊時，相關業者使用蛇窯已達普遍而大量之程度一節。經查
    ，參加人所提上開文獻顯示，於系爭商標註冊申請前「蛇窯
    」一詞已習用一種窯的名稱使用。至於該等文獻所介紹內容
    是否如原告所指有不實或矛盾之處，究屬該文獻之評價問題
    ，但仍不影響該等文獻確已將「蛇窯」一詞於文章中作為介
    紹一種窯類之習用名稱之事實。因此，亦不能以該等文獻介
    紹內容矛盾有誤即指「蛇窯」一詞於系爭商標申請前非屬一
    種窯類之習用名稱。
五、因此，「蛇窯」一詞於系爭商標註冊申請前既為一種窯類名
    稱，則原告以之作為系爭商標圖樣之主要部分之一，指定使
    用於「陶瓷瓦製容器、缸、甕、罈、罐、瓶、陶瓷製花瓶、
    陶瓷製花盒」商品，有使消費者認為該等商品係由蛇窯燒製
    而成，自係表示商品有關之說明文字，自有違系爭商標註冊
    時商標法第37條第1項第10款之規定。另原告所指第590586
    蛇窯、第656048號「蛇窯及圖」商標當初註冊及嗣後延展商
    標專用權10年業經被告審定註冊及嗣後延展商標專用權10年
    ，已就相關證據審酌過，並確認該等資料不足以認定該等商
    標註冊時，蛇窯是一種窯爐之習慣上通用名稱或是表示所使
    用商品之說明，而准於當初註冊取得商標專用權，又於專用
    權屆滿再准延展10年部分，核屬另案判斷或是否妥適問題。
    且商標評定係藉公眾審查以補被告機關審查之不足，依評定
    申請所提之證據資料如確足以證明原准予註冊之商標有不應
    准予註冊之事由，自得依評定申請之證據資料作不同認定，
    尚不能以類似系爭商標圖樣之「蛇窯」業經被告准予註冊以
    及延展，並曾審酌相關資料，即據為被告不能再依申請評定
    之證據資料為不同認定之論據。原告此部分之主張仍不能為
    其有利之判斷。
六、從而被告以系爭商標商標之註冊有違註冊時商標法第37條第
    10款之規定，而為系爭商標之註冊應為無效，於法核無不合
    。訴願決定予以維持，亦屬妥適。原告主張前詞，請求撤銷
    原處分及訴願決定，為無理由，應予駁回。本件本院得心證
    之理由，已如前述，兩造其餘攻擊、防禦方法或系爭商標是
    否另有違反同條項第6款之規定，因與判斷結果已不生影響
    ，爰不予一一論究，併此明。
據上論結，本件原告之訴為無理由，爰依行政訴訟法第98條第3項
前段，判決如主文。
中　　華　　民　　國　　94　　年　 　4　　月　　7　　 日
                          第一庭審判長法  官  姜素娥
           　　　　　　　　　　 　　　法　官  吳東都
           　　　　　　　　　　　　　 法　官  陳國成
上為正本係照原本作成。
如不服本判決，應於送達後20日內向本院提出上訴狀並表明上訴
理由，如於本判決宣示後送達前提起上訴者，應於判決送達後20
日內補提上訴理由書（須按他造人數附繕本）。
中　　華　　民　　國　　94　　年　 　4　　月　 11  　 日
            　　　　　　　　　　　　  書記官  王英傑
